【裁判字號】    88,訴,656
【裁判日期】    890414
【裁判案由】    給付損害金
【裁判全文】
臺灣高雄地方法院民事判決  八十八年度訴字第六五六號
    原      告  乙○○
    訴訟代理人  曾永霖律師
                孫榮吉      住.
                莊金妹      住.
    被      告  甲○○      住.
    訴訟代理人  李明益律師
    複代理人    吳敏蕙律師
右當事人間給付損害金事件，本院判決如左：
    主    文
原告之訴及其假執行之聲請均駁回。
訴訟費用由原告負擔。
    事    實
甲、原告方面：
一、聲明：被告應給付原告新臺幣一百六十四萬一千九百四十三元，及自民國八十八
    年三月十六日起至被告喪失坐落高雄市○鎮區○○段第一二六地號土地上建物之
    日止，按月給付原告新臺幣二萬八千三百零二元，並陳明願供擔保請准宣告假執
    行。
二、陳述：
    坐落高雄市○鎮區○○段第一二六地號土地為原告所有，被告自民國八十二年八
    月四日起竟無權占用原告該土地如附圖所示面積八十九平方公尺之部分，除其中
    約七個月第三人蔡正男曾給付租金予原告外，餘五年又一個半月內被告受有相當
    於租金之不當得利共新臺幣（下同）一百六十四萬一千九百四十三元（計算式詳
    如附表），爰依民法不當得利、侵權行為之規定，請求被告返還上開利得、賠償
    原告所受損害，並自八十八年三月十六日起至被告喪失坐落高雄市○鎮區○○段
    第一二六地號土地上建物之日止，按月給付原告相當於租金之不當得利二萬八千
    三百零二元。
三、對被告抗辯之陳述：
（一）被告將坐落兩造土地上之建物上鎖，致原告無法使用土地，顯見被告確有無權
      占有、使用原告土地之情形。
（二）本件原告土地上建物於八十二年八月四日被告對原房屋起造人聲請強制執行、
      承租人與被告達成協議、將建物騰空搬遷後，即由被告承受，成為被告所有，
      由被告管領支配，被告自受有相當租金之不當得利。
四、證據：提出土地登記謄本、地價謄本、地籍圖、複丈成果圖，聲請本院勘驗、測
    量現場及訊問證人即本件土地上房屋起造人張偉儒。
乙、被告方面：
一、聲明：如主文所示，如受不利益判決，願供擔保請准免為假執行。
二、陳述：
（一）被告並未無權占用原告之土地；本件原告土地之鄰地即坐落高雄市○鎮區○○
      段第一二五地號土地為被告所有，前曾出租第三人林清炎耕作，嗣因林清炎之
      繼承人將被告之土地出租另一第三人張有通搭設建物（門牌號碼為高雄市○○
      ○路一五五號之一）經營偉大汽車企業有限公司，經被告以承租人不自任耕作
      訴請拆除地上物、交還土地，並獲勝訴判決確定，是本件原告土地上建物並非
      被告所興建，而係第三人張有通興建；因該建物未經保存登記，被告並未受讓
      該建物，亦無法取得建物所有權，該建物縱有部分占有使用原告之土地，亦與
      被告無涉。
（二）就兩造土地上建物，兩造曾分別出租基地與第三人蔡正男經營釣蝦場，收取租
      金，被告復與蔡正男約定不得占用他人土地，故被告並未占有、使用、收益原
      告之土地。
（三）被告於蔡正男租賃期滿後，即未再出租、使用被告所有之同段第一二五地號土
      地，亦未使用該建物，僅曾在其內暫放脫水機器木櫃一只，因恐遭人進入破壞
      或從事不法行為，始暫將該建物大門鎖上，現該木櫃已搬離，大門亦未再上鎖
      ，被告自無占用原告土地之情形。
（四）被告業重行聲請強制執行，將坐落被告土地上之建物部份拆除。
三、證據：提出最高法院七十六年度臺上字第五三六號租佃爭議民事判決、存證信函
    、土地租賃契約書、土地租賃契約暨公證書、照片，並聲請調閱臺灣高雄地方法
    院八十一年執字第二一三七號強制執行卷宗，訊問證人即。
丙、本院依職權勘驗現場並函請高雄市前鎮地政事務所派員會同測量後，繪製複丈成
    果圖，另調閱本院民事執行處八十一年執字第二一三七號、八十八年執字第三五
    九六四號卷宗。
    理    由
一、本件原告主張坐落高雄市○鎮區○○段第一二六地號土地為原告所有，被告自八
    十二年八月四日起竟無權占用原告該土地如附圖所示面積八十九平方公尺之部分
    ，受有相當於租金之不當得利共一百六十四萬一千九百四十三元（計算式詳如附
    表），爰依民法不當得利、侵權行為之規定，請求被告返還上開利得、賠償原告
    所受損害，並自八十八年三月十六日起至被告喪失坐落高雄市○鎮區○○段第一
    二六地號土地上建物之日止，按月給付原告相當於租金之不當得利二萬八千三百
    零二元。
    被告則以並未無權占用原告之土地，本件土地之鄰地即同段第一二五地號土地為
    被告所有，前曾出租第三人耕作，嗣因該第三人將土地出租另一第三人張有通搭
    設建物，經被告以承租人不自任耕作訴請拆除地上物、交還土地，並獲勝訴判決
    確定，是本件原告土地上建物並非被告所興建，該建物縱有部分占有使用原告之
    土地，亦與被告無涉；就該建物，兩造並曾分別出租基地與第三人蔡正男，收取
    租金，以及被告於蔡正男租賃期滿後，即未再出租、使用第一二五地號土地，亦
    未使用該建物，僅曾在其內暫放脫水機器木櫃一只、暫將該建物大門鎖上，現坐
    落被告土地上之建物已經被告聲請強制執行拆除等語，資為抗辯。
二、原告主張之事實，雖據提出土地登記謄本、地籍圖、複丈成果圖為證，其中原告
    土地上建物所占用之面積共計八十九平方公尺，被告在該建物內放置一只木櫃，
    且將建物大門上鎖，並經本院於八十八年七月二十二日到場勘驗及函請高雄市前
    鎮地政事務所派員會同測量屬實，有勘驗筆錄、複丈成果圖附卷可稽，然除本件
    土地確為原告所有、建物所占用原告土地之面積為八十九平方公尺，以及被告曾
    在該建物內放置物品，並將建物上鎖外，餘皆為被告所否認，被告辯稱：並未無
    權占用原告之土地，本件原告土地上建物並非被告所興建，被告亦未使用該建物
    ，現該建物已經被告聲請強制執行拆除等語，並提出最高法院七十六年度臺上字
    第五三六號租佃爭議民事判決、存證信函、土地租賃契約書、土地租賃契約暨公
    證書、照片為證。則本件兩造爭執之點厥為：被告是否占有使用原告土地？占有
    使用土地上房屋對原告之土地是否受有相當於租金之不當得利？
（一）就被告是否占有使用原告土地一節，查原告本件土地上附圖所示八十九平方公
      尺部分為一未經保存登記建物（門牌號碼為高雄市○○○路一五五號之一）之
      基地，此為兩造所不爭，復經本院勘驗並函請高雄市前鎮地政事務所派員會同
      測量明確，是本件原告之土地乃遭其上建物占用，合先敘明。原告雖指稱該建
      物於八十二年八月四日強制執行程序中，承租人與被告達成協議、將建物騰空
      搬遷後，即由被告承受、成為被告所有，為被告管領支配云云，然未能提出任
      何證據以實其說，證人即該建物起造人張偉儒經本院多次傳喚，仍未到庭，經
      本院調取民事執行處八十一年執字第二一三七號強制執行卷宗審閱結果，亦僅
      記載於八十二年一月二十日建物部分業已騰空，是否拆除由債權人（即被告）
      與債務人再行協調，先就土地部分解除債務人之占有交與債權人，同年二月間
      、五月間被告並曾聲請繼續執行拆除建物，至八十三年五月間被告始以無強制
      執行必要，撤回執行之聲請，有上開卷宗附卷可資佐憑，要難遽認被告於強制
      執行程序中，已承受本件地上建物或其事實上處分權；況本件建物未經保存登
      記，亦有土地登記謄本在卷可考，而不動產物權依法律行為而取得者，非經登
      記不生效力，民法第七百五十八條定有明文，是被告自無可能與承租人或房屋
      起造人達成協議後，取得本件建物之所有權，原告前揭主張，委不足採。
（二）至被告占有使用土地上房屋對原告之土地是否受有相當於租金之不當得利部分
      ，被告既自承曾在該建物內放置脫水機器木櫃一只而將該建物大門鎖上，本院
      於八十八年六月、七月間兩度赴現場勘驗時，該建物大門亦確由被告上鎖，致
      他人無法進入，有勘驗筆錄立卷足憑，該建物既無其他出入門戶，則被告曾占
      有使用本件地上建物之全部，應堪認定。按無法律上之原因而受利益，致他人
      受損害，為民法不當得利之構成要件；因故意或過失，不法侵害他人之權利，
      致他人受有損害，為侵權行為之構成要件，此觀民法第一百七十九條、第一百
      八十四條規定自明；本件地上建物既非被告所有，前已述及，則原告附圖所示
      部分土地於該建物興建完成時已經不能使用，該建物是否有人使用、由何人使
      用，咸不影響原告已無法使用該部份土地之事實，縱被告確曾占有使用本件地
      上建物之全部而受有利益，與原告所受損害間，亦無直接因果關係，是原告依
      民法不當得利、侵權行為之規定，請求被告給付相當於土地租金之不當得利，
      於法尚有未合。
三、從而，原告依民法不當得利、侵權行為之規定，請求被告返還自八十二年八月四
    日起五年三個半月相當租金之不當得利一百六十四萬一千九百四十三元，及自八
    十八年三月十六日起至被告喪失本件土地上建物之日止，按月給付原告二萬八千
    三百零二元，洵屬無據，應予駁回；其假執行之聲請亦失所附麗，爰併駁回之。
四、本件事證已臻明確，兩造其餘攻擊防禦方法及所提證據，於判決結果不生影響，
    爰不一一論列，併此敘明。
五、據上論結，本件原告之訴無理由，依民事訴訟法第七十八條判決如主文。
中      華      民      國    八十九    年      四      月     十四     日
                              臺灣高雄地方法院民事第二庭
~B法      官  洪文慧
右為正本係照原本作成。
如不服本判決，應於送達後廿日內，向本院提出上訴狀並表明上訴理由，如於本判決
宣示後送達前提起上訴者，應於判決送達後十日內補提上訴理由書（須附繕本）。
中      華      民      國    八十九    年      四      月     十四     日
~B法院書記官  黃玉珠
~F0
~T32
★附表：原告所提相當於租金之不當得利計算式（新臺幣＼元）
     期  間     月數×公告現值×80%× 面積89㎡ ×年租金率10%÷12＝不當得利
 82.8.4 -12.31   5  ×  39600 ×80%×    89    ×   10%÷12   ＝ 000000
 00.1.1 - 5.31   5  ×  41400 ×80%×    89    ×   10%÷12   ＝ 000000
 00.1.1 -12.31  12  ×  43400 ×80%×    89    ×   10%÷12   ＝ 000000
 00.1.1 -12.31  12  ×  43750 ×80%×    89    ×   10%÷12   ＝ 000000
 00.1.1 -12.31  12  ×  47700 ×80%×    89    ×   10%÷12   ＝ 000000
 00.1.1 -12.31  12  ×  47700 ×80%×    89    ×   10%÷12   ＝ 000000
 00.1.1 - 3.15  3.5 ×  47700 ×80%×    89    ×   10%÷12   ＝ 99057
                                                     （原告誤算為101887）
 共計 117480＋122820＋309008＋311500＋339624＋339624＋101887＝0000000
 自八十八年三月十六日起每月租金為 47700×80%×89×10%÷12＝28302
★附圖：複丈成果圖


司法院資訊處製作；財團法人民間司法改革基金會備份。
